最高法院刑事判決　　　　　　九十四年度台上字第三０二八號
　　上　訴　人　甲○○
　　選任辯護人　徐揆智律師
上列上訴人因常業詐欺案件，不服台灣高等法院中華民國九十一
年四月十六日第二審判決（九十年度上訴字第二０二七號，起訴
案號：台灣台北地方法院檢察署八十三年度偵字第七四七一號、
第六０八七號），提起上訴，本院判決如下：
    主  文
原判決撤銷，發回台灣高等法院。
    理  由
本件原判決認定上訴人甲○○與魏義宏、丁美枝（均另經判處常
業詐欺罪刑確定）共同意圖為自己不法之所有，由魏義宏於民國
八十二年七月七日，至前台灣省合作金庫城東支庫及松山支庫開
設活存帳戶，將該帳戶存摺及金融卡交由上訴人使用，上訴人則
未辦理公司設立登記，亦未經證券主管機關核准，而以「天天開
心公司」名義，接續在自立晚報及中時晚報等報紙刊登加入該公
司會員，絕對可由股票獲利之不實廣告，使邱昌榮、范禮炎、阮
明風及其他不特定之人陷於錯誤，依指示將入會費每人新台幣十
五萬元匯入上開魏義宏帳戶，再由上訴人與丁美枝自帳戶領款，
上訴人並恃此維生，以之為常業，初於八十三年三月五日被查獲
。上訴人復承前同一之概括犯意，以「日日興財團法人」名義，
續於八十三年十二月十九日在財星日報刊登加入會員，絕對可由
股票獲利之不實廣告，因遭人檢舉始未得逞等情。並以第一審疏
未審認上訴人在財星日報刊登廣告之常業詐欺未遂部分，因而撤
銷第一審判決，改判依牽連犯從一重論處上訴人共同常業詐欺（
累犯）罪刑，固非無見。
惟查：（一）有罪之判決書，不僅應於事實欄內詳加記載與適用
法律論罪科刑有關之犯罪構成事實，並應於理由欄內將認定犯罪
事實所憑之證據及其認定之理由，詳為敘明，始足為適用法律及
判斷其適用是否適當之準據。而共同正犯之成立，以有犯意聯絡
與行為分擔為要件，此項要件，除應於事實欄內詳加記載外，並
應於理由欄內逐一說明其認定此項事實所憑之證據，方足資為論
罪科刑之根據。原判決雖謂上訴人與魏義宏、丁美枝就「天天開
心公司」部分為共同正犯，然事實欄內僅提及魏義宏開設帳戶供
上訴人使用，丁美枝提款交予上訴人，上訴人則恃帳戶內之金額
維生等情，並未明確記載上訴人與魏義宏、丁美枝間究竟如何為
犯意聯絡與行為分擔？理由欄內亦未說明憑以認定彼等間如何為
犯意聯絡及行為分擔之證據，致使判決失其依據。再者，理由欄
內引據原審八十六年度上更（二）字第一０七八號及本院八十九
年度台上字第二０五八號判決，以魏義宏、丁美枝與上訴人共犯
常業詐欺罪，業經判處有期徒刑確定，但查卷附各該判決書，係
認定魏義宏、丁美枝均基於幫助上訴人犯常業詐欺罪之犯意而為
詐欺構成要件之行為（見本院八十九年度台上字第二０五八號卷
第三十六頁至第四十一頁）。是以，原判決未予究明釐清，僅籠
統認定上訴人與魏義宏、丁美枝基於共同之犯意，就「天天開心
公司」在自立晚報及中時晚報（原判決誤為中國時報）刊登廣告
被查獲之犯行，應論以共同正犯（見原判決第八頁第三行至第四
行），自有理由不備之違法。（二）按判決不適用法則或適用不
當者，為違背法令，刑事訴訟法第三百七十八條定有明文。次按
刑法上所謂常業犯，指反覆以同種類行為為目的之社會活動之職
業性犯罪而言，當然具有連續性，並不發生連續犯問題（本院十
九年非字第八三號、二十七年上字第一九二五號判例意旨參照）
。原判決以上訴人係連續犯證券交易法第一百七十五條及公司法
第十九條第二項之罪，及犯刑法第三百四十條常業詐欺罪，所犯
三項罪名間有方法結果之牽連關係，應從一重之常業詐欺罪論處
，並敘明常業詐欺罪無連續犯問題（見原判決理由欄二），惟於
論述連續犯證券交易法及公司法之罪時，以上訴人「應論以連續
犯，並加重其刑」（見原判決第七頁倒數第三至四行），末於論
及上訴人為累犯時，復稱「應依法遞予加重其刑」（見原判決第
八頁倒數第六至七行），似誤將上訴人所犯之常業詐欺罪再依連
續犯加重其刑，亦有適用法則不當之違背法令。以上，或為上訴
意旨所指摘，或為本院得依職權調查之事項，應認原判決有撤銷
發回更審之原因。原判決關於上訴人違反證券交易法及公司法部
分，因與常業詐欺部分，有牽連犯之裁判上一罪關係，基於審判
不可分原則，應併予發回。
據上論結，應依刑事訴訟法第三百九十七條、第四百零一條，判
決如主文。
中　　華　　民　　國　九十四　年　　六　　月　　九　　日
                      最高法院刑事第十庭
                          審判長法官  陳　正　庸
                                法官  賴　忠　星
                                法官  林　開　任
                                法官  林　立　華
                                法官  陳　朱　貴
      本件正本證明與原本無異
                                      書  記  官
中　　華　　民　　國　九十四　年　　六　　月　 十四 　日
                                                      Ｑ
